【裁判字號】    89,台上,7095
【裁判日期】    891123
【裁判案由】    偽造文書
【裁判全文】
最高法院刑事判決                              八十九年度台上字第七○九五號
    上  訴  人  甲 ○ ○
                乙○○○
右上訴人等因偽造文書案件，不服台灣高等法院高雄分院中華民國八十七年九月二十
四日第二審判決（八十七年度上易字第一五八六號，起訴案號：台灣屏東地方法院檢
察署八十五年度偵字第六五八六、六八七八號），提起上訴，本院判決如左：
    主  文
原判決關於甲○○罪刑部分撤銷。
甲○○共同連續行使偽造私文書，足以生損害於他人，處有期徒刑貳年。
乙○○○之上訴駁回，緩刑肆年。
    理  由
本件原判決認定上訴人甲○○、乙○○○係夫妻，自民國八十一年十月二十三日起，
由甲○○為會首，在屏東縣南州鄉○○村○○路三號住處，共同召集互助會七組：(一)
八十一年十月二十三日起，至八十五年十二月二十三日止，共五十一會。(二)八十二年
三月十三日起，至八十五年七月十三日止，共五十四會。(三)八十二年十二月十七日起
，至八十六年七月十七日止，共五十四會。(四)八十三年四月二十六日起，至八十七年
一月二十六日止，共五十六會。(五)八十四年五月二十八日起，至八十八年六月十五日
止，共六十一會。(六)八十五年一月七日起，至八十九年一月七日止，共四十九會。(七)
八十五年五月二日起，至八十九年六月二日止，共五十會。每會每月均為新台幣（下
同）一萬元。由上訴人夫妻主持開標及收取會款。詎其夫妻二人竟共同意圖為自己不
法之所有，並基於共同詐欺、偽造得標標單、行使偽造得標標單之概括犯意，於八十
二年九月至八十五年六月間，於上址，在未載標單之空白標單上，偽簽會員潘美惠、
張德進、黃全煌、許順木、黃東連、許順景、陳春成、劉阿香、吳博雄、陳惠枝、許
順晃、張朝興、謝政良、鄭阿麗、黃秀幸、蔡住、許麗玲、陳玉富、黃惠英、簡純、
許朱銀、胡金利、張平南之姓名及標金之署押及標金數額冒充得標（冒標會員姓名、
犯罪時間、標金詳如附表所示），繼而持該偽造得標標單行使，向到場及未到場之會
員佯稱該次係由其冒標之會員得標，致使各參加互助會活會會員陷於錯誤，分別交付
會款，嗣於八十五年七月間宣布止會。上訴人等共詐得會款二千餘萬元。並影響被冒
標人及其他活會會員之權利，足生損害於他人等情。係以上開事實，業據甲○○於原
審自白不諱，並提出冒標會員姓名、犯罪時間、得標金額表二紙附卷足憑，核與告訴
人黃秀幸、洪美華、黃德政、廖陳翠蓮、許錫佳、徐火生等人指訴之情節相符，復有
互助會會單七紙在卷可資佐證，甲○○之自白核與事實相符。上訴人等係夫妻，其等
同財共居，乙○○○復坦承有為甲○○收取會款。告訴人黃秀幸、洪美華、黃德政、
廖陳翠蓮、許錫佳、徐火生等人更指稱：平日開標，乙○○○亦在場，有時夫妻一起
收會款等情。足見上訴人等均有不法所有之意圖，其等組互助會冒標，共同詐財，行
使偽造標單等行為，至為灼然。而以乙○○○所辯：互助會係夫甲○○在處理，伊僅
偶而收取會款，並無參與冒標云云，無非諉卸之詞，為無足採，予以指駁。並說明上
訴人等在上開得標標單（未載明標單）上偽簽潘美惠等人姓名及金額，得標標單上雖
未載明標單二字，但習慣上已足以表示係民間互助會標單之用意，應認係刑法第二百
二十條之準私文書。核上訴人等所為係犯刑法第二百十六條、第二百十條之行使偽造
私文書罪及同法第三百三十九條第一項詐欺罪。上訴人等間有犯意之聯絡及行為之分
擔，為共同正犯。又其等偽造標單，復持以行使，其偽造之低度行為，應為行使之高
度行為所吸收，不另論罪。上訴人等每次冒標詐騙，以同一行使偽造私文書及詐欺行
為，同時使尚未得標之多數活會會員受騙而交付會款，係一行為觸犯數行使偽造私文
書及詐欺罪名，應各依想像競合犯之例，從一重處斷。上訴人等先後多次行使偽造私
文書、詐欺之犯行，其時間緊接，且犯罪構成要件相同，顯均係基於概括犯意而反覆
為之，應依連續犯之規定各論以一罪。上訴人等所犯上開行使偽造私文書罪與詐欺罪
間，有方法結果之牽連關係，應依刑法第五十五條規定，從一重之行使偽造私文書罪
處斷。公訴意旨雖未論及偽造私文書及行使偽造私文書犯行，惟此與起訴部分（詐欺
）有牽連犯裁判上一罪之關係，為起訴效力所及，自得併予審理。因而撤銷第一審不
當之判決，適用刑法第二十八條、第五十六條、第二百十六條、第二百二十條（修正
前）、第二百十條、第三百三十九條第一項、第五十五條（漏引罰金罰鍰提高標準條
例第一條前段），並審酌上訴人等冒標會款，詐騙金額不少，甲○○自任會首，乙○
○○基於夫妻之情，參與本件犯行，情節較輕等一切情狀，分別判處有期徒刑二年及
一年六月。又以上訴人等偽造上開「潘美惠」等人得標標單均未扣案，上訴人等於冒
標後已丟棄，應已滅失，爰不諭知沒收。乙○○○上訴意旨就原審已經調查及理由已
經說明事項，並採證認事之職權行使，任意指摘原判決理由矛盾云云，非有理由，此
部分上訴應予駁回。又按刑法第五十六條之連續犯雖以一罪論，但得加重其刑至二分
之一，其加重多寡，當與連續犯行次數之多寡有關，故同一連續犯案件，其所認定犯
行次數較少者，與所認定犯行次數較多者，兩者適用之連續犯刑罰法條，就形式上觀
之，雖無差異，但實質其法條所含刑罰輕重之程度，顯有不同，本件原判決所認定甲
○○連續犯之次數，顯較第一審判決所認定者為多，則第一審判決適用之連續犯刑罰
法條，實質上即難謂當，依照刑事訴訟法第三百七十條但書之規定，第二審原得諭知
較重於第一審判決之刑。惟查第一審判決理由已論斷甲○○係連續犯，並加重其刑，
原判決雖仍認其應構成連續犯，但未加重其刑，卻諭知較重於第一審判決之刑，自有
違誤，應認甲○○之上訴為有理由，原判決此部分無可維持，顧此違誤，尚不影響於
事實之確定，可據以為裁判，應由本院將原判決關於甲○○罪刑部分撤銷，自為判決
，並依連續犯規定加重其刑，仍處以與原判決相同之刑，以資適法。再查乙○○○前
未曾受有期徒刑以上刑之宣告，有前科查註紀錄表可按，經此教訓，足資警惕，信無
再犯之虞，且其等夫妻若均同時入獄服刑，家庭將乏人照顧，乙○○○所處有期徒刑
認為以暫不執行為適當，併予宣告緩刑肆年，以勵自新。
據上論結，應依刑事訴訟法第三百九十六條、第三百九十七條、第三百九十八條第一
款，刑法第二十八條、第五十六條、第二百十六條、第二百二十條第一項、第二百十
條、第三百三十九條第一項、第五十五條、第七十四條第一款，罰金罰鍰提高標準條
例第一條前段，判決如主文。
中      華      民      國    八十九    年     十一     月    二十三    日
                              最高法院刑事第三庭
                                  審判長法官  陳  錫  奎
                                        法官  洪  清  江
                                        法官  吳  昆  仁
                                        法官  李  伯  道
                                        法官  陳  世  雄
      右正本證明與原本無異
                                              書  記  官
中      華      民      國    八十九    年     十一     月    二十八    日


司法院資訊處製作；財團法人民間司法改革基金會備份。
